ACORDAO-COMPLETO-2357236

ACÓRDÃO 1433/2019 ATA 22/2019 - PLENÁRIO

VISTOS, relatados e discutidos estes autos que cuidam de Monitoramento do Acórdão 1172/2005-TCU-Plenário, em especial do item 9.5 daquela Decisão.
	ACORDAM os Ministros do Tribunal de Contas da União, reunidos em Sessão Plenária, diante das razões expostas pelo Relator, em:
	9.1. considerar que houve a perda de objeto da determinação constante do item 9.5 do Acórdão 1172/2005-TCU-Plenário (Relator: Ministro Marcos Vinicios Vilaça - Ata nº 31/2005 - Plenário - Data da Sessão: 17/8/2005 - Ordinária) ;
	9.2. dar ciência do presente acórdão à Empresa de Trens Urbanos de Porto Alegre S.A., destacando que o relatório e o voto que o fundamentam podem ser acessados por meio do endereço eletrônico www.tcu.gov.br/acordaos;
	9.3. arquivar os presentes autos com fulcro no art. 169, inciso V, do Regimento Interno do Tribunal de Contas da União.

Monitoramento do acórdão que determinou que fosse realizada a análise do preço de Sistema de Transmissão de Dados (STD), incluído no contrato sem a devida licitação, de modo a verificar sua compatibilidade com os preços de mercado.

Empresa de Trens Urbanos de Porto Alegre S.A..

3. Interessados/Responsáveis:
3.1. Interessados: Empresa de Trens Urbanos de Porto Alegre S.a. (90.976.853/0001-56); Controladoria-Geral da União - CGU
3.2. Responsável: Empresa de Trens Urbanos de Porto Alegre S.A. (90.976.853/0001-56).

13.1. Ministros presentes: José Mucio Monteiro (Presidente), Benjamin Zymler, Augusto Nardes, Raimundo Carreiro (Relator) e Vital do Rêgo.
13.2. Ministro-Substituto convocado: André Luís de Carvalho.

RAIMUNDO CARREIRO

Cuidam os autos de monitoramento do Acórdão 1172/2005-TCU-Plenário, em especial do item 9.5 daquela Decisão, que determinou que fosse realizada a análise do preço de Sistema de Transmissão de Dados (STD) , incluído em contrato sem a devida licitação, de modo a verificar sua compatibilidade com os preços de mercado.
2.	O Acórdão 1172/2005-TCU-Plenário (Relator: Ministro Marcos Vinicios Vilaça - Ata nº 31/2005 - Plenário - Data da Sessão: 17/8/2005 - Ordinária) , ora monitorado, foi prolatado com o seguinte teor, verbis:
"VISTOS, relatados e discutidos estes autos de levantamento de auditoria nas obras de expansão do sistema de trens urbanos de Porto Alegre/RS, no trecho Sapucaia-São Leopoldo.
ACORDAM os Ministros do Tribunal de Contas da União, reunidos em sessão do Plenário, diante das razões expostas pelo Relator, e com base nos arts. 43 e 58, inciso II, da Lei nº 8.443/92 c/c os arts. 250 e 268, inciso II, do Regimento Interno/TCU, em:
9.1. acolher as razões de justificativa apresentadas pelo responsável quanto às questões atinentes ao contrato 08.093.725/96 para as quais foi chamado em audiência;
9.2. rejeitar as razões de justificativa apresentadas pelo responsável quanto à inserção, no objeto do contrato 08.061.884/00, do fornecimento do sistema de transmissão de dados, quando o edital da licitação previa o aproveitamento das instalações preexistentes, bem como à prática de exclusão de itens do projeto sabidamente necessários, para reincluí-los posteriormente, com o objetivo de permitir, num dado momento, o aditamento de serviços sem alteração do valor contratual, configurando, respectivamente, a violação dos arts. 37, inciso XXI, da Constituição Federal e 7º, § 4º, da Lei nº 8.666/93;
9.3. aplicar ao responsável, como consequência do subitem anterior, multa no valor de R$ 8.000,00 (oito mil reais) , fixando-lhe o prazo de 15 (quinze) dias, a contar da ciência, para que comprove perante o TCU o recolhimento da mencionada quantia aos cofres do Tesouro Nacional, a qual deverá ser atualizada monetariamente se paga após o vencimento;
9.4. autorizar a cobrança judicial da dívida, com fundamento no art. 28, inciso II, da Lei nº 8.443/92, caso não atendida a notificação;
9.5. determinar à Secex/RS que promova análise do Preço do Sistema de Transmissão de Dados, incluído no contrato 08.093.725/96 sem a devida licitação, de modo a verificar sua compatibilidade com os preços de mercado.
9.6. dar ciência deste acórdão, assim como do relatório e do voto que o fundamentam, à Trensurb, ao Ministério das Cidades, à Secretaria Federal de Controle Interno e à Presidência e à Comissão Mista de Planos, Orçamentos Públicos e Fiscalização do Congresso Nacional, informando a essas duas últimas que os contratos 08.093.725/96 e 08.061.884/00, referentes às dotações consignadas no programa de trabalho 15.453.1295.005J.0018, e constantes do Anexo VI da Lei nº 11.100/2005, podem ter seu prosseguimento liberado, haja vista que não subsistem indícios de possibilidade de dano ao erário nem de comprometimento do interesse público."
3.	Transcrevo a seguir, nos termos do art. 1º, § 3º, inciso I, da Lei nº 8.443/92, excerto da instrução lavrada no âmbito da Secretaria de Fiscalização de Tecnologia da Informação (peça 10) , cujas conclusões contaram com a anuência do corpo diretivo daquela unidade técnica (peças 11 e 12) .
"HISTÓRICO 
2.	Inicialmente, no âmbito do Fiscobras 2003, realizou-se levantamento de auditoria nas obras de expansão do sistema de trens urbanos de Porto Alegre/RS, no trecho Sapucaia-São Leopoldo, consoante o programa de trabalho 26.783.0222.5752.0101, constante do Orçamento Geral da União do ano de 2003. Tal fiscalização atendia a interesse do Congresso Nacional (peça 2, p. 3-26) e constava do TC Processo 006.665/2003-0. 
3.	Foram constatados indícios de irregularidades graves no contrato 08.061.884/00, assinado pela Empresa de Trens Urbanos de Porto Alegre S/A (Trensurb) com o Cons6rcio TPD-SUL, em 5/9/2000, pelo valor de R$ 15.635.282,54, tendo por objeto o fornecimento de sistema de controle de arrecadação e de passageiros; e no contrato 08.093.725/96, firmado com a ABB Ltda.-ADtranz, em 11/6/1996, ao preço de R$ 53.449.736,95, com vista ao fornecimento de sistemas operacionais de abastecimento de energia, rede aérea, sinalização, telecomunicações e controle de tráfego, energia e subestações.
4.	Entre outras constatações, conforme relata o Ministro Marcos Vilaça, verificou-se que, no Contrato 08.061.884/00, houve a inserção de serviço estranho ao objeto (peça 1, p. 7) :
4. Ainda nesse contrato, houve a inserção de serviço estranho ao objeto, consistente na instalação de uma rede de telecomunicações, orçada em US$ 1.294.810,00, sem que fosse feita uma licitação, ficando a contratada como intermediadora, com pagamento calculado em moeda estrangeira, onde estariam embutidas comissões. Foi portanto descumprido o dever de licitar, prescrito no inciso XXI do art. 37 da Constituição Federal, além do próprio edital, que proibia o acréscimo de serviços, ao longo da execução contratual, para modificação das condições locais do sistema, previamente conhecidas pela proponente e com as quais ela precisaria trabalhar.
5.	O Acórdão 1172/2005-TCU-Plenário, que apreciou o relatório da fiscalização, rejeitou as razões de justificativa do responsável quanto à inserção do fornecimento do sistema de transmissão de dados no objeto do contrato 08.061.884/00, aplicando-lhe multa no valor de R$ 8.000,00. Na decisão, o Tribunal também emitiu a seguinte determinação:  
	9.5. determinar à Secex/RS que promova análise do Preço do Sistema de Transmissão de Dados, incluído no contrato 08.093.725/96 sem a devida licitação, de modo a verificar sua compatibilidade com os preços de mercado.
6.	Em Despacho datado de 18/8/2008 o responsável pela Secex-RS relata que (peça 1, p. 3-4) :
4. Estando os autos nesta unidade técnica, foi informado pela Corregedora Setorial do Ministério das Cidades, vinculada à Controladoria-Geral da União - CGU, a instauração de sindicância na Trensurb com vistas a apurar responsabilidades nos contratos 8.093.725/96 e 8.061.884/00, bem como no edital de concorrência 04/2001 (Ofício 38194/CGU-PR, de 30/11/2006, protocolado em 07/12/2006, processo apenso TC Processo 000.222/2007-6, fi. 1) . Não existem informações posteriores a respeito do andamento dessa sindicância. 
5. Nos termos do art. 243 do Regimento Interno do Tribunal de Contas da União, o instrumento de fiscalização a ser adotado para verificar o cumprimento de deliberações e os resultados dela advindos é o monitoramento.
6. Em face da complexidade da matéria, bem como da indisponibilidade de recursos humanos nesta secretaria para realização dos trabalhos, não foi possível até a presente data o monitoramento da determinação contida no item 9.5 do Acórdão 1172/2005-TCU-Plenário. Estando o processo na condição de "Aberto", tampouco foi atestado o caráter definitivo desse acórdão, nem providenciada a cobrança judicial da multa aplicada ao responsável 
7.	No mesmo Despacho (peça 1, p. 3-4) , o responsável pela unidade técnica justifica proposição para o arquivamento do TC Processo 006.665/2003-0 e autuação de monitoramento para verificação e cumprimento das determinações objeto do Acórdão 1172/2005-TCU-Plenário, bem como para realização de diligência junto à Corregedoria-Setorial do Ministério das Cidades, vinculada à CGU, para verificar o estágio atual do processo 00190.000296/2005-91, sindicância instaurada com vista a apurar as responsabilidades nos contratos 8.093.725/96 e 8.061.884/00. O Ministro-Relator aquiesceu à proposta em 20/8/2008 (peça 1, p. 2) , dando origem aos presentes autos de monitoramento.
8.	Em Despacho de 22/9/2008 (peça 1, p. 40-41) , o responsável pela Secex-RS, tendo em vista a autorização conferida pelo Relator, encaminhou diligência à Corregedoria Setorial do Ministério das Cidades, vinculada à CGU, para obter informações atualizadas acerca do processo 00190.000296/2005-91. A primeira diligência foi efetuada em 23/9/2008 (peça 1, p. 42) e reiterada em 22/10/2008 (peça 1, p. 45) .
9.	O Corregedor Setorial então respondeu, em 10/10/2008 (peça 1, p. 46-47) , comunicação recebida em 22/10/2008, informando que aquela setorial, em análise preliminar, considerara insatisfatórios os trabalhos realizados pela sindicância conduzida pela Trensurb, bem como verificara ausência de manifestação da Controladoria-Regional da União no Estado do Rio Grande do Sul, impedindo a manifestação daquela setorial naquele momento, indicando também a necessidade avaliação de questões técnicas por parte da Secretaria Federal de Controle Interno.
10.	A Secex-RS, em nova manifestação, informou o Relator e propôs determinar à Corregedoria Setorial do Ministério das Cidades que quando informada a respeito da conclusão das pendências, informasse o TCU. A proposta resultou no Acórdão 4400/2008-TCU-Primeira Câmara (peça 1, p. 51) de 19/11/2008, Rel. Marcos Vilaça.
11.	Na sequência, ante a ausência de manifestação da Corregedoria-Setorial da CGU, seguiram diversas diligências feitas pela Secex-RS àquela unidade, em 17/4/2009 (peça 1, p. 65) , em 30/4/2009 (peça 1, p. 66) . A Corregedoria respondeu, inconclusivamente, em 23/6/2009 (peça 1, p. 69-70) . Então, seguiram novas diligências da Secex-RS em 22/10/2009 (peça 1, p. 75) , 26/11/2009 (peça 1, p. 81) , 13/1/2010 (peça 1, p. 83) , em 23/2/2010 (peça 1, p. 86) , em 16/3/2010 (peça 1, p. 89) .
12.	Em função da reiterada ausência de manifestação daquela Corregedoria-Setorial em face das diligências, a Secex-RS propõe, em 4/5/2010, multar o responsável (peça 1, p. 91-92) .
13.	Somente então se manifestou a Corregedoria-Setorial em 27/8/2010 justificando a demora na resposta em função de o processo estar em fase de diligências na unidade regional da CGU no estado do Rio Grande do Sul (peça 1, p. 93) , as quais resultaram na emissão de Nota Técnica 1905/2010/CORIN/CGU-PR (peça 1, p. 94-109) . 
14.	A Nota Técnica 1905/2010/CORIN/CGU-PR indicava que ainda não havia prescrito o prazo para aplicação da pena de demissão e que, considerando a constatação de irregularidades na Trensurb, propunha o encaminhamento de expediente àquela empresa determinando a imediata instauração de processo disciplinar com o objetivo de apurar as irregularidades ocorridas no âmbito do contrato 8.061.884/00. De acordo com a nota, o prazo de prescrição se encerraria em 24/5/2011.
15.	A SFC, por sua vez, emitiu a Nota Técnica 619/CGU-Regional/RS/CGU/PR (p. 1, p. 110-123) contendo análise técnica acerca de pontos demandados pela Corregedoria sobre as contratações realizadas.
16.	Em 26/10/2010, o TCU emitiu nova decisão, Acórdão 7001/2010-TCU-Primeira Câmara, Rel. Min. José Múcio, para: 
1.5. Determinar à Corregedoria Setorial do Ministério das Cidades que mantenha este Tribunal informado acerca do andamento das novas apurações de responsabilidades com relação aos Contratos 8.093.725/96 e 8.061.884/00, bem como ao edital da Concorrência 4/2001, da empresa Trens Urbanos de Porto Alegre S/A - Trensurb (Acórdão 4400/2008-TCU-Primeira Câmara e Oficio 28.483/2010/CORIN/MCID/CGU/PR, de 27/8/2010) , encaminhando à Secex/RS cópia das conclusões, tão logo sejam obtidas.
17.	Em 27/1/2011 (peça 1, p. 136) , a Corregedoria Setorial da CGU informou que, em 19/1/2011, a Portaria 18/2011 promovera a instauração do processo administrativo disciplinar para apuração das irregularidades.
18.	A Secex-RS torna a diligenciar acerca da conclusão do processo administrativo em 1/7/2011 (peça 1, p. 139) . CGU informa a recondução da equipe de apuração em 25/7/2011 (peça 1, p. 142) . Foi realizada nova solicitação da Secex-RS em 18/10/2011 (peça 1, p. 145) e reiterada em 21/11/2011 (peça 1, p. 148) . Em 17/11/2011 a Corregedoria informou que o processo se encontrava em fase de indiciamento (peça 1, p. 149) . Foi realizada nova diligênca da Secex-RS em 6/12/2011 (peça 1, p. 150) . A última informação prestada pela Corregedoria Setorial foi repetida em 29/12/2011 (peça 1, p. 154) .
19.	Em 24/1/2012, o processo físico foi convertido em processo eletrônico (peça 4) .
20.	Em 28/5/2012, a Secex-RS promoveu nova diligência à Corregedoria Setorial (peça 5) solicitando o resultado do processo administrativo disciplinar.
21.	Posteriormente, em 15/8/2014, o novo diretor da Secex-RS promoveu diligência à Corregedoria-Adjunta da Área de Infraestrutura da CGU para que fosse encaminhado o resultado do processo administrativo disciplinar (peça 6) .
22.	Finalmente, em 11/9/2014, por meio do Ofício 23212/2014/CRG/CGU-PR (peça 8) , a Corregedoria-Adjunta da área de Infraestrutura da CGU informou que:
4. Dessa forma, o processo disciplinar não. Como já dito, apuram-se apenas eventuais irregularidades no contrato nº 8.061.884/00, especificamente no aditamento realizado para viabilizar a contratação do sistema de transmissão de dados. 
5. A Comissão promoveu as medidas voltadas a possibilitar o esclarecimento dos fatos, todavia, logo constatou a ocorrência da prescrição punitiva, motivo pelo qual passou a privilegiar outras apurações e trabalhos internos dessa Corregedoria-Geral da União/CGU, permanecendo pendente a elaboração do relatório final. A Comissão espera apresentar o relatório final até o final de 2014, propondo o arquivamento dos autos em virtude da prescrição da pretensão punitiva da Administração Pública.  (grifou-se) 
23.	Por derradeiro, em 21/7/2015, por meio do Ofício 17021/2015/CRG/CGU-PR (peça 9, p. 1) , a Corregedoria-Setorial do Ministério das Cidades da CGU encaminhou cópia do Relatório Parcial, do Parecer e do Julgamento proferidos no âmbito do processo administrativo disciplinar que apurava as supostas irregularidades detectadas por esse Egrégio Tribunal no Relatório 2/1995 relativo à Trensurb. 
24.	A respeito da prescrição, o relatório parcial (peça 9, p. 9) informa que, em função do apertado prazo para que a sindicância concluísse os trabalhos antes da prescrição (dois meses para realizar os trabalhos) , pela complexidade da apuração e pela sobrecarga de trabalho do Presidente da Comissão, que acumulava tal processo com várias outras apurações e atividades, não foi possível concluir os trabalhos a tempo, 	sobrevindo, nesse ínterim, a prescrição da pretensão punitiva da administração. O relatório ainda pugna não haver utilidade na recondução da comissão, uma vez tendo ocorrida a prescrição, recomendando o arquivamento.
25.	O relatório fora avaliado pela Consultoria Jurídica do Ministério da Cidades, a qual emitiu o Parecer 34/2015/CONJUR-MCID/CGU/AGU (peça 9, p. 12-17) , o qual concordou com as conclusões da comissão no sentido de promover o arquivamento, uma vez que "nenhum resultado prático pode advir da continuidade das investigações" ante o esgotamento do prazo prescricional.
26.	Em 22/6/2015 (não é possível assegurar com precisão o dia do mês em função de má qualidade da digitalização) , o Secretário-Executivo do Ministério das Cidades emitiu julgamento determinando o arquivamento do processo ante a prescrição constatada (peça 9, p. 19) .
27.	Em 27/12/2018, a relatoria do processo é alterada do Ministro José Múcio para o Ministro Raimundo Carreiro, em função da assunção da Presidência pelo primeiro. 
28.	Tendo em vista a reorganização da Secretaria-Geral de Controle Externo, a qual resultou na extinção das Secretarias de Controle Externo nos estados, dada a conexão temática com a área de especialidade desta Secretaria de Fiscalização de Tecnologia da Informação (Sefti) , o presente processo foi encaminhado pela unidade de representação do TCU no Rio Grande do Sul para a Sefti em 9/4/2019.
EXAME TÉCNICO
29.	Preliminarmente, o histórico relatado demonstra a baixa efetividade da presente apuração, uma vez que decorridos dezesseis anos da realização da fiscalização e, aproximadamente, dezoito anos e meio da celebração do contrato, o acompanhamento do caso ainda não havia chegado a seu termo. Mesmo que seja considerada a data de edição do Acórdão 1172/2005-TCU-Plenário, de 17/8/2005, já são quase quatorze anos desde sua prolação.
30.	Em apertada síntese, tratou o presente processo de contrato realizado pela Trensurb por meio da Concorrência Internacional 2/2000, cujo objeto era a "a aquisição do Sistema de Controle de Arrecadação e de Passageiros - SCAP em substituição ao atual Sistema de Bilhetagem Automática da Trensurb".
31.	De acordo com o que consta dos autos (peça 9, p. 5-6) , a licitante Consórcio TPD-SUL teria indicado itens opcionais em sua proposta que seriam fundamentais ao sucesso do projeto. Embora tenham concordado que tais itens eram essenciais, os técnicos da Trensurb e a empresa não promoveram a retificação do Edital, prosseguindo com a Concorrência 2/2000 mesmo cientes de que o objeto não atenderia plenamente aos interesses da Estatal.
32.	Como consequência, depois de celebrado o Contrato 08.061.884/00, a Trensurb firmou com o consórcio Termo Aditivo no valor de US$ 1.294.810,00, incorporando itens cuja necessidade já havia sido identificada durante a fase licitatória. Conforme relata a comissão sindicante (peça 9, p. 6-7) , o aditamento não observou os trâmites legais, uma vez que não cumpria os requisitos previstos no Art. 65, inciso II, alínea b, da Lei 8.666/1993, já que a alteração não foi motivada por fato superveniente, mas sim por necessidade identificada anteriormente à contratação, a qual prosseguiu mesmo não contemplando totalmente as necessidades da empresa.
33.	Em particular, o aditivo contemplava o fornecimento de um Sistema de Transmissão de Dados (STD) , em substituição ao anteriormente adquirido pela Trensurb, em julho de 1996 (peça 3, p. 50) . De acordo com as justificativas apresentadas para o aditamento (peça 3, p. 50-54) , tal sistema não contemplou reserva técnica para futuras ampliações, embora registre o estudo que já se contava com três anéis de fibra óptica perfazendo a interconexão entre as estações e o centro de comando operacional. A cotação de preços apresentada pelo consórcio indicava o valor de US$ 1.382.753,00 (peça 3, p. 49) sob a cotação de um dólar comercial para cada R$ 2,38. Indicava também tratar-se da implantação de uma rede Gigabit Ethernet, revelando o que constituiria o tal STD. Não há nos autos, detalhamento acerca do escopo do aditivo, que tipos de equipamentos e serviços seriam contratados no âmbito desta implantação.
34.	A propósito, de acordo com históricos encontrados na internet acerca do padrão Gigabit Ethernet, verifica-se que a tecnologia, à época, ainda era recente, com notícias sobre a definição dos primeiros padrões pela IEEE (entidade padronizadora de tecnologias) em 1998 e 1999 (https://en.wikipedia.org/wiki/Gigabit_Ethernet, https://www.oreilly.com/library/view/ethernet-the-definitive/1565926609/ch01.html) . Portanto, infere-se que, à época, a tecnologia ainda era de custo alto. Em contrapartida, atualmente, é de adoção comum, inclusive em ambientes residenciais, tendo já sido evoluída em vários aspectos.
35.	A justificativa para o aditivo também argumenta que não haveria mudança nos valores globais do contrato, uma vez que o orçamento para implementação das melhorias viria da suspensão momentânea da aquisição de máquinas do tipo "Vending Machine" e de redução do quantitativo de bilhetes adquiridos (peça 3, p. 54) .
36.	Tal situação fora avaliada durante o levantamento do TCU por ocasião do Fiscobras 2003, o qual constatou a irregularidade do ato sem se manifestar acerca de eventual prejuízo ao Erário (peça 3, p. 92) :
De todo o exposto. conclui-se ter se confirmada a irregularidade relativa a utilização do contrato de fornecimento de arrecadação e de passageiros para contratar sem licitação, mediante intermediário, fora do escopo contratual original, sistema de transmissão de dados. 
Permanece também caracterizada a utilização de suspensão/adiamento de itens no contrato de controle e arrecadação de passageiros para viabilizar o termo aditivo, em desacordo com o §4° do art. 7° da Lei 8.666/93, além da realização de licitação com objeto indefinido.
37.	A proposta de encaminhamento da unidade, à época, foi no sentido de rejeição das razões de justificativa do responsável pelo ato (peça 3, p. 97) . Avaliando-se as razões de justificativa, não foi possível compreender o escopo técnico do Aditivo (peça 2, p. 42-	51) . Na argumentação (peça 2, p. 48-50) há descrições técnicas não precisas, não sendo possível depreender quantidades e modelos de equipamentos utilizados, bem como detalhamento de tipos e quantitativos de serviços prestados no âmbito do discutido Aditivo contratual.  
38.	Quanto ao objeto, a equipe de fiscalização entendeu que a obra não deveria ser paralisada, uma vez que (peça 2, p. 17) :
A rede de telecomunicações já se encontra instalada e paga desde 2001, não sendo conveniente a paralisação do contrato de controle de arrecadação e de passageiros, considerado prioritário pela Empresa, face a perda de receitas e o alto custo de manutenção decorrentes da obsolescência do antigo sistema. Ou seja, o prejuízo advindo de eventual paralisação do contrato prolongaria a perda de receitas hoje existente. Entretanto, a irregularidade permanece (utilização do contrato de fornecimento de sistema de controle de arrecadação e de passageiros para contratar, sem licitação, mediante intermediário, fora do escopo contratual original, sistema de transmissão de dados no valor de US$ 1.294.810,00, em desacordo com o art. 37, XXI da CF, e incidência no tipo previsto no art. 89 da Lei nº 8.666/93) , motivo pelo qual será proposta audiência do responsável à época dos fatos, com base no art. 43, II, da Lei nº 8.443/92, bem como encaminhamento ao Ministério Público Federal.
39.	 Nada obstante, ao emitir seu Voto, o Ministro-Relator, além de acolher a proposta de sanção ao responsável, assim se posicionou:
20. Sobre a situação dos contratos 08.093.725/96 e 08.061.884/00, que estão impedidos de receber recursos consignados no Orçamento Geral da União, penso que possam ser liberados do obstáculo. Para o primeiro, os indícios de irregularidades graves foram afastados com as justificativas do responsável, o que o torna saneado. No caso do segundo, apesar da confirmação das irregularidades, não se percebe prejuízo para o seu prosseguimento, haja vista que não existe indicação de possibilidade de danos efetivos ao erário e que faltam tão-somente 7,57% para a sua conclusão.
40.	Portanto, conclui-se que, à época, não houve manifestação da unidade técnica ou do Relator no sentido de apuração de eventual prejuízo ao Erário. Contudo, o teor do Acórdão 1172/2005-TCU-Plenário não deixa dúvidas ao determinar à Secex-RS que promovesse a análise do preço do Sistema de Transmissão de Dados. É possível que tal determinação tenha decorrido das discussões em Plenário, uma vez que o Relatório e o Voto não mencionam tal possibilidade de prejuízo:
9.5. determinar à Secex/RS que promova análise do Preço do Sistema de Transmissão de Dados, incluído no contrato 08.093.725/96 sem a devida licitação, de modo a verificar sua compatibilidade com os preços de mercado.
41.	Há também, uma incorreção material no item 9.5, uma vez que o Contrato no qual tal sistema fora incluído era o Contrato 08.061.884/00. Observe que o item 9.2 do mesmo Acórdão faz menção ao contrato correto:
9.2. rejeitar as razões de justificativa apresentadas pelo responsável quanto à inserção, no objeto do contrato 08.061.884/00, do fornecimento do sistema de transmissão de dados, quando o edital da licitação previa o aproveitamento das instalações preexistentes, bem como à prática de exclusão de itens do projeto sabidamente necessários, para reincluí-los posteriormente com o objetivo de permitir, num dado momento, o aditamento de serviços sem alteração do valor contratual, configurando, respectivamente, a violação dos arts. 37, inciso XXI, da Constituição Federal e 7º, §4°, da Lei 8.666/93; (grifou-se) 
42.	Nada obstante, conforme registra o histórico (parágrafo 6) , a Secex-RS não conseguiu dar cumprimento ao comando do Acórdão em função da complexidade da matéria e da indisponibilidade de recursos humanos para o cumprimento do respectivo comando. 
43.	De fato, a apuração do preço da implantação de um sistema de transmissão de dados, uma vez tendo decorridos, à época da prolação do Acórdão, cinco anos da contratação, não seria tarefa simples e demandaria esforço e conhecimentos técnicos significativos para contabilização de equipamentos, interfaces, ativos de rede e serviços prestados no âmbito da implantação ocorrida à época da realização do aditivo. 
44.	Nesse mesmo sentido, ainda que esta unidade especializada pudesse vir a substituir a Secex/RS como destinatária do comando 9.5 do Acórdão 1172/2005-TCU-Plenário, fazer a análise dos preços da contratação do STD quase dezenove anos após a assinatura do aditivo dificilmente seria viável. 
45.	Além da complexidade natural de se aferir, a posteriori, os preços de um projeto dessa escala e com essa complexidade, dezenove anos é um período muito longo em termos de tecnologia. É grande a possibilidade que as tecnologias e os equipamentos utilizados na Trensurb tenham se modificado substancialmente desde a contratação do aditivo, tornando difícil, se não impossível, verificar quais foram os equipamentos efetivamente instalados e quais serviços foram prestados. Além disso, seria difícil obter preços de referência do mercado da época para comparação dos custos do projeto, o qual, inclusive, foi contratado com grande diferença de cotação cambial em relação aos dias de hoje.  
46.	Sob o aspecto jurídico, a Súmula TCU 282 é expressa em declarar a imprescritibilidade das ações de ressarcimento ao Erário. Contudo, no caso presente, os autos do processo, a fiscalização realizada e as manifestações dos Ministros-Relatores não evidenciam ou quantificam dano ao Erário. Deduz-se, do comando 9.5 do Acórdão 1172/2005-TCU-Plenário, que havia incerteza quanto à compatibilidade dos preços praticados com os de mercado.
47.	Por analogia, caso a situação em análise chegasse hoje ao conhecimento do Tribunal mediante uma nova representação, não atenderia os requisitos de admissibilidade dispostos no Art. 103, §1º, da Resolução 259/2014-TCU: 
§1° O exame de admissibilidade abordará a competência do Tribunal sobre o assunto, a legitimidade do autor, a suficiência dos indícios e a existência de interesse público no trato da suposta ilegalidade apontada.
48.	No caso, entende-se que não há nos autos indícios suficientes de que exista dano ao Erário. Tampouco constata-se interesse público, uma vez que haveria custos razoáveis para se prosseguir com a apuração, não havendo garantia de que fosse possível chegar a uma avaliação objetiva de ocorrência de superfaturamento, tendo em vista o decurso de tempo de quase dezenove anos desde a implantação do projeto. 
49.	Já a execução do monitoramento pretendido pela Secex-RS, de acordo com o art. 4º, inciso V, da Portaria-Segecex 27/2019 (Padrões de monitoramento) , dependeria de realização da fiscalização prevista no Art. 243 do Regimento Interno do TCU, haja vista que a verificação de tal deliberação demandaria trabalhos de campo e que a complexidade da matéria dependeria de designação de equipe de fiscalização:
Art. 4º As unidades técnicas realizarão o monitoramento nas seguintes formas e situações:
V - mediante a fiscalização prevista no Art. 243 do Regimento Interno, formalizado por processo de fiscalização do tipo Relatório de Monitoramento - RMON, quando a verificação do cumprimento das deliberações exigir trabalhos de campo, ou a complexidade da matéria recomendar a designação de equipe de fiscalização, não havendo compatibilidade com outras fiscalizações programadas.
50.	Por outro lado, o parágrafo 63.3 dos Padrões de Monitoramento indica que: 
63.3. nas situações em que a deliberação não mais seja aplicável, deve ser incluída proposta para torná-la insubsistente, com reformulação ou não da deliberação original;
51.	No caso em questão, entende-se tratar de uma deliberação não mais aplicável, haja vista o custo e a complexidade de se instaurar uma fiscalização para avaliar a possibilidade de prejuízo em uma situação em que dificilmente se chegaria a algum resultado concreto.
52.	Já com respeito à questão disciplinar, a própria Corregedoria-Geral da União, vinculada à CGU, já encaminhou informação há quatro anos atrás indicando que ocorrera a prescrição da pretensão punitiva da administração. No que tange à apuração de responsabilidades no âmbito do TCU, ela foi realizada e resultou nas penalidades adotadas no Acórdão 1172/2005-TCU-Plenário.
53.	Ainda, de maneira complementar, verifica-se que a Resolução TCU 265/2014, em seu art. 3º, dispõe como requisito da determinação a necessidade de se avaliar a viabilidade de implementação da medida a ser proposta. Embora o caso presente não trate de nova determinação, mas de seu monitoramento, entende-se que também estaria prejudicado o requisito de viabilidade da determinação 9.5 do Acórdão 1172/2005-TCU-Plenário, haja vista a necessidade cada vez mais premente de se racionalizar o emprego dos recursos humanos disponíveis para fiscalizações.
54.	Nesse mesmo sentido, a Resolução 308/2019, que dispõe sobre o planejamento e gestão do TCU, traz em seu bojo diversos dispositivos que norteiam a busca pela efetividade, diretriz expressa no preâmbulo:
considerando a necessidade de otimização da alocação de recursos para o alcance de melhores resultados institucionais, de garantir o cumprimento da missão institucional e a entrega de valor aos cidadãos 
55.	Nessa esteira, de acordo com a Resolução TCU 308/2019, deve-se:
a.	elaborar a proposta de fiscalização com base em critérios de risco, materialidade, relevância e oportunidade (art. 16) ;
b.	informar o esforço e o custo estimado de realização da ação proposta (art. 18, alínea "a") ;
c.	indicar o impacto de inclusão no Plano em curso de determinadas ações de controle propostas ao Plenário em processo, inclusive indicando trabalhos que deixariam de ser realizados (art. 18, alínea "b") ;
d.	propor motivadamente o encerramento da fiscalização, desde que constatada sua perda de objeto ou inoportunidade de prosseguimento (art. 19, parágrafo único) .
56.	Dessa forma, considerando o advento da prescrição e a impossibilidade de se aferir os preços de projeto conduzido há quase dezenove anos, entende-se improdutivo e ineficiente manter o prosseguimento das apurações em detrimento da realização de outras ações de controle externo necessárias. Portanto, será feita proposta de levar à consideração do Tribunal tornar insubsistente o item 9.5 do Acórdão 1172/2005-TCU-Plenário para, na sequência, arquivar o processo.
CONCLUSÃO
57.	De acordo com o exposto na presente instrução, depois de celebrado o Contrato 08.061.884/00, a Trensurb firmou aditivo com o consórcio contratado incorporando, irregularmente, o Sistema de Transmissão de Dados. 
58.	Após a análise do caso, o Tribunal decidiu, por meio do Acórdão 1172/2005-TCU-Plenário, sancionar o responsável e determinar à Secex-RS que promovesse a análise do preço do Sistema de Transmissão de Dados.
59.	O monitoramento realizado nos presentes autos acompanhou o desenrolar da apuração disciplinar, a qual foi encerrada em virtude do advento da prescrição da pretensão punitiva.
60.	Segundo as informações presentes nos autos, a análise do preço do sistema não foi realizada em função da complexidade da matéria e da indisponibilidade de recursos humanos para o cumprimento do respectivo comando.
61.	Tendo em vista que o caso em questão foi redistribuído para esta Secretaria de Fiscalização de Tecnologia da Informação (Sefti) em função das mudanças de estrutura ocorridas no TCU em janeiro de 2019, avaliou-se a possibilidade da Sefti substituir a Secex-RS no cumprimento do item 9.5 do Acórdão 1172/2005-TCU-Plenário. 
62.	Nada obstante, uma vez que já se passaram mais de dezoito anos desde a assinatura do contrato, entende-se não ser mais aplicável aquela determinação. Na prática, é uma apuração de alta complexidade e muito difícil de ser realizada tendo em vista o longo tempo decorrido desde a assinatura do contrato e considerando-se as prováveis mudanças ocorridas no ambiente de transmissão de dados desde aquela data. Além disso, já ocorreu a prescrição da pretensão punitiva em relação aos atos praticados e não foram identificados nos autos elementos suficientes a apontar a ocorrência de prejuízos ao Erário em função daquela contratação. Dessa forma, propõe-se, de acordo com o parágrafo 63.3 dos Padrões de Monitoramento c/c art. 16 e art. 19, parágrafo único, da Resolução TCU 308/2019, tornar insubsistente o item 9.5 do Acórdão 1172/2005-TCU-Plenário e arquivar os presentes autos.
PROPOSTA DE ENCAMINHAMENTO
63.	Ante o exposto, submetem-se os autos à consideração superior, propondo:
a)	tornar insubsistente o item 9.5 do Acórdão 1172/2005-TCU-Plenário de acordo com o parágrafo 63.3 dos Padrões de Monitoramento do Tribunal de Contas da União, estabelecidos pela Portaria Segecex 27/2009, c/c art. 16 e art. 19, parágrafo único, da Resolução TCU 308/2019;
b)	dar ciência do acórdão que vier a ser proferido à Empresa de Trens Urbanos de Porto Alegre S.A., destacando que o relatório e o voto que fundamentam a deliberação ora encaminhada podem ser acessados por meio do endereço eletrônico www.tcu.gov.br/acordaos;
c)	nos termos do Art. 169, inciso V, do Regimento Interno do Tribunal de Contas da União, arquivar o presente processo."

não há

Não atuou.

FISCOBRAS 2003. IRREGULARIDADE EM CONTRATOS. DETERMINAÇÃO PARA UNIDADE TÉCNICA AVERIGUAR A ADEQUAÇÃO DOS PREÇOS FRENTE AOS PRATICADOS NO MERCADO. IMPOSSIBILIDADE DE CUMPRIMENTO. LONGO TEMPO DECORRIDO DESDE A ASSINATURA DO CONTRATO (18 ANOS). PERDA DE OBJETO DA DETERMINAÇÃO. ARQUIVAMENTO.

MONITORAMENTO (MON)

Secretaria de Fiscalização de Tecnologia da Informação (SEFTI).

Inicialmente, registro que a relatoria do presente processo foi transferida para a minha responsabilidade em 01/01/2019, por força do artigo 152 do Regimento Interno do TCU, bem como que os autos foram encaminhados ao meu Gabinete em 06/06/2019.
2.	A questão em análise teve origem no Fiscobras 2003, quando o Tribunal realizou levantamento de auditoria nas obras de expansão do sistema de trens urbanos de Porto Alegre/RS, no trecho Sapucaia-São Leopoldo (TC Processo 006.665/2003-0 - Relator: Ministro Marcos Vilaça) .
3.	Nos autos do TC Processo 006.665/2003-0 foram constatados indícios de irregularidades graves em dois contratos da Empresa de Trens Urbanos de Porto Alegre S/A (Trensurb) : 
a) contrato 08.061.884/00, firmado em 5/9/2000 com o Consórcio TPD-SUL, pelo valor de R$ 15.635.282,54, tendo por objeto o fornecimento de sistema de controle de arrecadação e de passageiros;
b)  contrato 08.093.725/96, firmado em 11/6/1996 com com a empresa ABB Ltda.-ADtranz pelo valor de R$ 53.449.736,95, com vista ao fornecimento de sistemas operacionais de abastecimento de energia, rede aérea, sinalização, telecomunicações e controle de tráfego, energia e subestações.
4.	O TC Processo 006.665/2003-0 foi apreciado mediante o Acórdão 1172/2005-TCU-Plenário (Relator: Ministro Marcos Vilaça) , quando o Tribunal determinou à então Secex/RS, mediante o item 9.5 daquela Decisão, que promovesse a análise do preço do sistema de transmissão de dados, incluído no contrato 08.061.884/00 sem a devida licitação, de modo a verificar sua compatibilidade com os preços de mercado. Para dar cumprimento à referida deliberação, foi instaurado o presente processo de monitoramento.
5.	Em razão da reorganização da Secretaria-Geral de Controle Externo do TCU, a qual resultou na extinção das Secretarias de Controle Externo nos estados, o presente processo foi redistribuído para a Secretaria de Fiscalização de Tecnologia da Informação (Sefti) , em 9/4/2019, tendo em vista a conexão temática da questão em análise com a área de especialidade da Sefti.
6.	No que tange ao monitoramento do item 9.5 do Acórdão 1172/2005-TCU-Plenário (Relator: Ministro Marcos Vilaça) , até a data de 18/8/2008 a então Secex-RS ainda não havia dado cumprimento à referida determinação em virtude da "complexidade da matéria e indisponibilidade de recursos humanos", conforme o despacho à peça 1, p. 3 destes autos.
7.	em 19/11/2008, mediante proposta da Secex-RS, o presente processo foi sobrestado pelo Acórdão 4400/2008-TCU-Primeira Câmara (Relator: Ministro Marcos Vilaça) , até a apresentação de novos elementos pela Corregedoria Setorial do Ministério das Cidades.
8.	Em 26/4/2010, diante do transcurso do prazo sem o encaminhamento de informações pelo Ministério das Cidades, a então Secex-RS encaminhou os autos ao Gabinete do Relator com proposta de multa ao Responsável. 
9.	Entretanto, estando os autos no Gabinete do Relator, que já era o Ministro José Múcio Monteiro, o Ministério das Cidades encaminhou informações sobre o andamento das apurações. Por essa razão, o Relator restituiu os autos à Secex-RS que, por seu turno, em 18/10/2010, entendeu cabível a exclusão da proposta inicial de multa ao responsável e propôs novo sobrestamento dos autos (peça 1, p. 125) .
10.	Em 26/10/2010 os autos foram novamente sobrestados "até o atendimento da determinação" mediante o Acórdão 7001/2010-TCU-Primeira Câmara (Relator: Ministro José Múcio Monteiro) (peça 1, p. 126) .
11.	No âmbito da Controladoria-Geral da União, em 27/1/2011 foi instaurado processo administrativo para apuração das irregularidades. Em 11/9/2014, a Corregedoria-Adjunta da Área de Infraestrutura da CGU informou que a comissão disciplinar promoveu medidas voltadas a possibilitar o esclarecimento dos fatos, mas constatou a ocorrência da prescrição punitiva, motivo pelo qual passou a privilegiar outras apurações e trabalhos internos (peça 8) .
12.	Cumpre observar que a Nota Técnica 1905/2010/CORIN/CGU-PR (peça 1, p. 94-109) indicou que o prazo de prescrição da pretensão punitiva se encerraria em 24/5/2011.
13.	Em 22/6/2015, o Secretário-Executivo do Ministério das Cidades emitiu julgamento determinando o arquivamento do processo diante da constatação da ocorrência de prescrição (peça 9, p. 19) .
14.	Ainda com o fito de dar cumprimento à determinação constante do item 9.5 do Acórdão 1172/2005-TCU-Plenário (Relator: Ministro Marcos Vilaça) , a extinta Secex-RS encaminhou diversos ofícios de diligência (peça 1. P. 129 a 156) . Apesar disso, não foi possível cumprir a deliberação ora monitorada.
15.	Portanto, passados quase catorze anos desde a prolação do Acórdão ora monitorado e mais de dezoito anos desde a assinatura do contrato em questão, tendo em vista tratar-se de apuração de alta complexidade e, sobretudo, diante das mudanças ocorridas no ambiente de transmissão de dados desde aquela data em virtude da evolução da tecnologia, não parece ser mais possível realizar a análise do preço do sistema de transmissão de dados incluído no contrato 08.061.884/00, a fim de verificar sua compatibilidade com os preços praticados pelo mercado à época dos fatos, o que torna inviável o cumprimento do item 9.5 do Acórdão 1172/2005-TCU-Plenário (Relator: Ministro Marcos Vilaça) .
16.	Além disso, como não foi possível cumprir a determinação ora monitorada tempestivamente, não há elementos nos autos para concluir se houve ou não a ocorrência de prejuízos ao Erário em função daquela contratação.
17.	Nesse cenário, a Secretaria de Fiscalização de Tecnologia da Informação (Sefti) propõe tornar insubsistente a determinação em tela. Não obstante, julgo mais adequado considerar a perda de objeto do item 9.5 do Acórdão 1172/2005-TCU-Plenário, tendo em vista não ser mais possível o seu cumprimento em razão do longo tempo decorrido e da complexidade que envolveria a tentativa de análise.
18.	Ante o exposto, voto por que seja adotada a minuta de acórdão que ora submeto à apreciação deste Colegiado.
TCU, Sala das Sessões Ministro Luciano Brandão Alves de Souza, em 19 de junho de 2019.
RAIMUNDO CARREIRO 
Relator